【裁判字號】    99,上更(一),318
【裁判日期】    990930
【裁判案由】    妨害性自主
【裁判全文】
臺灣高等法院刑事判決             99年度上更(一)字第318號
上  訴  人  臺灣桃園地方法院檢察署檢察官
被      告  乙○○
指定辯護人  本院公設辯護人陳德仁
上列上訴人因被告妨害性自主案件，不服臺灣桃園地方法院97年
度訴字第279號，中華民國97年6月3日第一審判決（起訴案號：
臺灣桃園地方法院檢察署96年度偵字第23974號），提起上訴，
經本院判決後，由最高法院發回更審（99年度台上字第4600號）
，本院判決如下：
    主  文
原判決撤銷。
乙○○犯乘機性交罪，處有期徒刑年。
    事  實 
一、乙○○與代號0000-0000號之成年女子（下稱甲○，姓名年籍
    詳卷）係朋友關係，甲○因與同居男友於民國96年8月30日晚
    間發生爭吵遭毆打並驅逐離家，暫時無處可去，經友人介紹
    於翌日上午入住乙○○在桃園縣龜山鄉○○街244巷52弄42
    號住處客房，並自行陸續搬運衣物等行李到上開住處，於是
    日下午2時許，甲○洗完澡之後，因前一晚上遭男友毆打並於
    是日上午陸續搬運行李等未能睡覺，感到極度疲累欲眠，乙
    ○○在客房內與甲○閒聊時，藉口幫甲○按摩腿部，待甲○因
    過度疲累而睡著，處於類似精神障礙不知抗拒之狀態，認有
    可趁之機，竟基於乘機性交之犯意，將甲○之褲子及內褲脫
    下、上衣撩起，用嘴巴吸吮及以手指觸摸甲○下體，且將手
    指插入甲○下體，對甲○性交得逞，而於乙○○再以嘴巴親吻
    甲○嘴巴時，因甲○在睡著迷糊之際遭乙○○親吻嘴巴感到呼
    吸不順及遭乙○○臉上鬍鬚扎到，而突然驚醒發現上情，立
    即伸手將乙○○推開，並即拿取褲子入浴室洗澡後離去上址
    ，嗣報警處理而循線查獲乙○○，始悉上情。
二、案經桃園縣政府警察局龜山分局報告臺灣桃園地方法院檢察
    署檢察官偵查起訴。
    理  由
一、訊據被告乙○○否認上揭犯行，辯稱：伊有親吻及撫摸甲○
    下體，但並未將陰莖插入甲○陰道內，當時甲○並未睡著，並
    無反對之表示，故伊並無乘機對甲○性交云云；被告之公設
    辯護人於本院以被告自始均未自白伊有乘機猥褻或性交之故
    意及行為，而係男女雙方同處一室，肢體觸碰時，情投意合
    發生者，縱甲○嗣後翻悔，仍難謂被告有何乘機利用甲○精神
    不濟之時乘機性交或猥褻，又被害人甲○案發前在男友家過
    夜，翌日自行騎車至被告家中借住，其精神狀態是否極度疲
    憊已非無疑，其與被告在房間聊天，被告企圖抱住甲○時，甲
    ○僅閃開稱要去洗澡，走出浴室之後，被告要為甲○按摩時
    ，甲○僅稱不好意思，如此明顯之性暗示行為，均令被告認
    被害人甲○默許雙方可有肌膚之親，故被告實無乘機猥褻或
    性交之故意，且在被害人甲○突如其來表明不願意從事性行
    為下，被告即戛然終止，顯見被告無犯罪之故意等語為被告
    辯護。經查：
  (一)被告於警詢中自承：「……我只承認我有撫摸她，並用手指
    插入她的下體。……我就自己動手脫她的褲子及內褲，我並
    自行脫下自己的褲子，再來就用手觸摸她性器官及用手指插
    入她的性器官，並用嘴巴吸吮她的性器官，再來我就將身體
    往她身上壓，要親她，她說不要後我就起身了…」（見偵查
    卷第5頁），偵查中亦供承：「……我只有用手摸她下體並
    將手指插入她的陰道內以及用嘴親她下體，我親她嘴時，她
    就叫我起來了。」（見偵查卷第21頁）等語明確，參以證人
    即被害人甲○於偵查中具結證稱：「他趁我很累睡著的時候
    脫我褲子，等我醒來時就看到他的臉在我前面，我褲子沒穿
    ，他的下體已經插入我的下體…」（見偵查卷第25頁）。在
    原法院審理時證稱：「（妳如何睡著？）我真的很累，我坐
    著跟他說話，被告跟我說我很可憐，被打…（妳後來如何醒
    來？）我是因為被被告的鬍子扎到，再加上我不能呼吸（妳
    醒來時，被告跟妳兩個人的身體的情況？）我醒來時，被告
    的臉在我的面前，我與被告都沒有穿褲子。被告把我的衣服
    撩到胸前的一半，被告好像有穿衣服。（被告當時生殖器有
    無插入妳的生殖器？）有的（妳當時的反應？）我起來把被
    告推開，我很生氣，我說我已經這麼慘，你還這樣對我，我
    就拿著褲子，衝到浴室洗澡…」等語（見原審卷第37頁）。
    雖甲○指訴被告是以陰莖插入其陰道，此與被告所供承是以
    手指插入甲○陰道之自白有間，惟甲○係在身體太過勞累睡著
    不知抗拒之狀態下遭被告性侵害，因被告以嘴對嘴吸吮甲○
    ，及甲○因遭被告鬍鬚刺到臉頰而清醒，當時被告係親吻甲
    ○嘴部，甲○在被告身體及臉部壓制之情形下，應不可能直
    接見到被告之陰莖有無插入其陰道，且甲○於原審亦證稱：
    是感覺被告的性器官在伊的性器官裡等語（見原審卷第40
    頁）；故甲○於突然發見遭到被告性侵害之慌張情形下，非
    無誤認被告以手指性侵而為以陰莖性侵之可能，況不論是以
    陰莖或以性器以外之手指插入甲○陰道性交，甲○陰道內均有
    被告之身體部位（性器或性器以外之其他身體部位）進入則
    一，於刑法評價上同係性交行為；再者，被告於警詢復稱甲
    ○拒絕伊繼續為性行為後，伊因害怕而主動向Ａ女說會請警
    察來，甲○拒絕後，即自行洗澡後離去，嗣偕同其友人○○
    ○至伊住處聲稱遭人打傷，要借錢驗傷，伊事後主動打電話
    給○○○，請○○○詢問甲○要怎麼處理，伊有答應要給甲
    ○新台幣（下同）15萬元及寫和解書等情（見偵查卷第5、6
    頁），核與證人○○○於原審證稱：當時伊與被害人甲○在
    醫院，被告打電話給伊，問可不可以私下和解，伊接到被告
    電話後，就把被告的意思轉告給被害人甲○，伊跟被告通話
    中伊問在旁邊的甲○說被告要求私下和解，被害人甲○說那
    就15萬元和解等語（見原審卷第25頁）相符，則被告若無對
    甲○乘機為性侵害行為，何須因擔心遭甲○提告而表示願意
    賠償甲○以免除刑事追訴處罰？足認被告確於96年8月31日
    下午2時許，在其上開住處客房床上，以其手指插入甲○陰
    道內性交得逞無訛，被告所辯：並無乘機對甲○性交云云，
    不足採信。
  (二)被害人甲○於案發當天即96年8月31日前往財團法人天主教聖
    保祿修女會醫院（下稱聖保祿醫院）辦理性侵害事件驗傷，
    經該醫院專業人員採集甲○內褲、陰道等處之細胞檢體，事
    後與採得被告之唾液檢體送內政部警政署刑事警察局（下稱
    刑事警察局）鑑定比對，在甲○之內褲及陰道內所採集之檢
    體，與被告之精子細胞層DNA－STR型別檢測結果為混合型，
    可排除有被告之DNA，此有聖保祿醫院之診斷證明書、刑事
    警察局96年12月21日刑醫字第0960148993號鑑驗書各在卷可
    憑（見原法院審訴字卷第12頁、第13頁、第24頁），此與被
    告供稱伊是以手指插入甲○陰道而非以陰莖插入之情相吻合
    ，另被告既自承是以手指插入甲○陰道而性交，而本件並無
    其他積極證據可證明被告是以其性器官陰莖插入甲○之陰道
    而實行性侵害犯行，且被害人甲○確受有事實欄所載遭受性
    侵害之事實，已如上述，可見被告是以手指插入甲○陰道內
    性交得逞，於此情形，當然無法由甲○之內褲及陰道內檢驗
    出被告之精子DNA，自無待言，故不得僅因DNA檢驗結果排除
    來自被告精子DNA之可能，即認被告並未實行性侵害行為。
  (三)雖被告事後翻異前詞否認有以手指插入甲○陰道，且稱伊親
    吻及撫摸甲○下體時，甲○並未表示反對，而於伊親吻甲○嘴
    巴遭拒絕後，伊即起身並停手，故伊有得到甲○同意而親吻
    及撫摸甲○下體云云；惟被告於警、偵中已坦承有以手指插
    入甲○之陰道，此與甲○所述情節大致相符，且有聖保祿醫院
    之診斷證明書及刑事警察局之鑑定報告可稽，是被告事後否
    認以手指插入甲○陰道之事，顯為卸責之詞。再被告與甲○兩
    人之間非親非故，僅為普通朋友，兩人之年齡相差甚多，既
    非男女朋友，亦無男女感情因素存在，只因甲○遭同居男友
    毆傷驅離暫無去處，經甲○友人即被告之乾女兒陳曉穎介紹
    而暫時借住被告家中，衡之一般常情，僅因普通朋友關係暫
    時借住家中之人，斷無在短暫相處即同意任人親吻、撫摸下
    體可能，況甲○是因遭男友毆傷，身心俱疲暫避被告家中之
    女子，更無同意任由被告親吻、撫摸下體之理，是被告上開
    所辯，顯為無稽之談，不足採信。
  (四)綜上所述，本案被告確於96年8月31日下午2時許，於甲○睡
    著之時，基於乘機性交犯意，乘甲○睡著不知抗拒之際，以
    其手指插入甲○陰道內，對之性交得逞乙節，洵堪認定，被
    告上開辯詞，核與證人甲○所證情節不同，又有多處與證據
    調查結果不符之處，足徵其所為辯解，要屬事後避就之詞，
    不足採信。是本案事證明確，被告犯行足堪認定。
二、論罪科刑：
  (一)核被告乙○○所為，係犯刑法第225條第1項之對於女子利用
    其類似精神障礙不知抗拒之情形而為性交罪。被告對於被害
    人甲○乘機性交前之猥褻行為，係乘機性交之階段行為，為
    乘機性交行為所吸收，不另論乘機猥褻罪。再公訴人雖未就
    被告對甲○以親吻及撫摸甲○下體及親吻嘴巴等乘機猥褻犯行
    部分起訴，惟此部分與前開起訴部分之事實，為實質上之一
    罪關係，應併予審理。
  (二)證據能力部分：
  1.證人即被害人甲○於檢察官訊問時所為之陳述，雖屬被告以
    外之人於審判外所為之陳述；惟現階段刑事訴訟法規定檢察
    官代表國家偵查犯罪、實施公訴，依法有訊問被告、證人及
    鑑定人之權，證人、鑑定人且須具結，而實務運作時，檢察
    官偵查中向被告以外之人所取得之陳述，原則上均能遵守法
    律規定，不致違法取供。查本案證人甲○於檢察官訊問時經
    具結後所為之陳述，既非檢察官非法取供而得，且證人甲○
    所為之陳述，經查並無顯有不可信之情況，依刑事訴訟法第
    159條之1第2項之規定，得為證據。
  2.再被告以外之人（包括證人、鑑定人、告訴人、被害人及共
    同被告等）於審判外之陳述雖不符刑事訴訟法第159條之1至
    之4等四條之規定，而經當事人於審判程序同意作為證據，
    法院審酌該言詞陳述或書面陳述作成時之情況，認為適當者
    ，亦得為證據；當事人、代理人或辯護人於法院調查證據時
    ，知有刑事訴訟法第159條第1項不得為證據之情形，而未於
    言詞辯論終結前聲明異議者，視為有前項之同意，同法第15
    9條之5定有明文。查證人甲○警詢中之供證，雖屬被告以外
    之人於審判外之言詞陳述，卷附聖保祿醫院出具之受理疑似
    性侵害事件驗傷診斷書及刑事警察局鑑驗書，雖屬被告以外
    之人於審判外之書面陳述，且無符合同法第159條之1至之4
    等前4條之情形，但證人甲○所為之上開警詢筆錄內容，及卷
    附聖保祿醫院出具之受理疑似性侵害事件驗傷診斷書及刑事
    警察局鑑驗書，經本院當庭提示，檢察官、被告及辯護人均
    表示「沒意見」，而不爭執其證據能力，且未經當事人於言
    詞辯論終結前聲明異議；審酌上開證據均非公務員違法取得
    之證據，復經於審判期日就上開證據進行調查、辯論，是該
    等證言、證物，依刑事訴訟法第159條之5第2項規定，亦得
    作為證據。
  3.又被告以外之人於審判外之言詞或書面陳述，除法律有規定
    者外，不得作為證據；又被告以外之人於審判外之陳述，雖
    不符合同法第159 條之1至第159條之4之規定，但經當事人
    於審判程序同意作為證據，法院審酌該言詞陳述或書面陳述
    作成時之情況，認為適當者，亦得為證據。當事人、代理人
    或辯護人於法院調查證據時知有第159條第1項不得為證據之
    情形，而未於言詞辯論終結前聲明異議者，視為有前項之同
    意。刑事訴訟法第159條第1項及第159條之5分別定有明文，
    查本案當事人於原審及本院準備程序及審理中，表示對於本
    判決所引用之各該被告以外之人於審判外之陳述其證據能力
    均不予爭執等語（僅對於證人甲○所為供述之證明力有爭執
    ），是本判決上開所引用之各該被告以外之人於審判外之陳
    述（包含書面陳述），固屬傳聞證據，但被告及檢察官於原
    審及本院審判期日對各該證據提示調查時，均未表示異議，
    並為實質之辯論，且迄至言詞辯論終結前均無反對之表示，
    審酌上開證據資料製作時之情況，並無違法不當及證明力明
    顯過低之瑕疵，亦認為以之作為證據應屬適當，其餘所依憑
    判斷之非供述證據，亦查無有何違反法定程序取得之情形，
    且各該證據均經本院於審判期日依法進行證據之調查、辯論
    ，被告於訴訟上之防禦權，已受保障，故該等證據資料均有
    證據能力。
三、原審未詳細審酌卷證，遽為被告無罪之判決，於法自有未合
    ，檢察官上訴意旨執此指摘原判決不當，為有理由，應由本
    院將原判決撤銷改判，爰審酌被告與被害人甲○非親、非故
    ，亦非男女朋友，或有男女間之感情因素存在，不知應尊重
    女性之性自主權利，基於逞一己性慾，趁被害人甲○因前一
    晚未能睡覺及過度勞累，於案發時睡著不知抗拒之際，對之
    性交得逞，造成被害人甲○之身心難以彌補之創傷，難謂其
    惡性非重，且事後毫無悔意，仍飾詞卸責，並參考被告之素
    行、品性、智識程度、犯罪之手段等一切情狀，量處如主文
    第2項所示之刑。
據上論斷，應依刑事訴訟法第369條第1項前段、第364條、第299
條第1項前段，刑法第225條第1項，判決如主文。
本案經檢察官鄭富銘到庭執行職務。
中    華    民    國    99    年    9     月    30    日
                  刑事第十一庭  審判長法  官  許宗和
                                      法  官  林海祥
                                      法  官  潘進柳
以上正本證明與原本無異。
如不服本判決，應於收受送達後10日內向本院提出上訴書狀，其
未敘述上訴之理由者並得於提起上訴後10日內向本院補提理由書
（均須按他造當事人之人數附繕本）「切勿逕送上級法院」。
                                      書記官  任正人
中    華    民    國    99    年    9     月    30    日

附錄：本案論罪科刑法條全文
刑法第225條（乘機性交、猥褻罪）
對於男女利用其精神、身體障礙、心智缺陷或其他相類之情形，
不能或不知抗拒而為性交者，處3年以上10年以下有期徒刑。
對於男女利用其精神、身體障礙、心智缺陷或其他相類之情形，
不能或不知抗拒而為猥褻之行為者，處6月以上5年以下有期徒刑
。
第1項之未遂犯罰之。

司法院資訊處製作；財團法人民間司法改革基金會備份。
